臺灣基隆地方法院刑事判決　　　　　　　　　　　　　　九十三年度訴字第七一號
　　檢　察　官　臺灣基隆地方法院檢察署檢察官
　　被　　　告　丙○○　男　五.
　　選任辯護人　蔡佳吟律師
　　被　　　告　辛○○　男　二.
右列被告因誣告等案件，經檢察官提起公訴（九十二年度偵字第二四０七號），本院
判決如左：
    主  文
丙○○意圖他人受刑事處分，向該管公務員誣告，處有期徒刑柒月。緩刑貳年。
辛○○於執行審判職務之公署審判時，於案情有重要關係之事項，供前具結，而為虛
偽陳述，處有期徒刑伍月。緩刑貳年。
    事      實
    事  實
一、壬○○係金益二十六號藍色海釣船船主，於民國（下同）八十七年十月二日十九
    時十分許，搭載甲○○、丑○○等七名釣客返回台北縣瑞芳鎮深澳漁港時，釣客
    發現丙○○落海通知壬○○停船救起丙○○，丙○○並向釣客們宣稱係遭白色船
    所撞。丙○○明知係遭白色船所撞，身上多處受傷，嗣後竟意圖壬○○受刑事處
    分，而卻向台北縣政府警察局瑞芳分局誣指係遭壬○○所駕駛之金益二十六號（
    藍色）海釣船撞及並遭車葉絞傷，經臺灣基隆地方法院檢察署以八十七年度偵字
    第五二一五號提起公訴。辛○○明知丙○○非壬○○所駕「金益二十六號」海釣
    船撞及落海，竟基於偽證之犯意，分別於八十八年六月二十一日、同年七月二十
    七日，在本院八十八年易字第二二五號審理壬○○業務過失傷害案件時，就是否
    看見壬○○所駕藍船撞丙○○白色小舢板，致丙○○落海受傷等於案情有重要關
    係事項，於供前具結，而先後虛偽證稱：「我在堤防上面釣魚，看到一台藍色的
    船，撞到一台白色的小舢舨。是藍船撞到白舢舨的後方，舢舨上的人掉下水，浮
    上來後喊救命，藍船才回頭來救人。」、「我在高處，可以直接看到，我的同伴
    在下面，並沒有看到。我旁邊還有一人，但他沒有看清楚。小船後面被大船撞到
    ，被害人彈起來落水。因船進來時，我們要收釣線起來，讓船經過，所以才會注
    意到。... 小船的後方被大船撞到，大船速度很快，被害人整個彈起來落水，我
    就喊救命。」等語，經本院、台灣高等法院審理均認為丙○○所述與事實有違，
    辛○○所述與客觀事證不符。
二、案經壬○○訴請臺灣基隆地方法院檢察署檢察官偵查起訴。
    理  由
一、訊據被告丙○○對其於八十七年十月六日及同年月二十一日，即台北縣警察局瑞
    芳分局告訴告訴人壬○○涉嫌業務過失傷害罪嫌，該案嗣經法院判決壬○○無罪
    確定之事實，並不爭執，惟矢口否認有何誣告犯行，辯稱：八十七年十月二日十
    八時三十分許，伊開白色小舢板船返回台北縣瑞芳鎮深澳漁港時，確實是被告訴
    人壬○○駕駛之金益二十六號撞及落海受傷，絕無誣告云云；被告辛○○坦承於
    八十八年六月二十一日、同年七月二十七日，在本院八十八年易字第二二五號審
    理壬○○業務過失傷害案件時，到庭證稱有看見壬○○所駕藍船撞丙○○白色小
    舢板，致丙○○落海受傷之事實，惟矢口否認有何偽證之犯行，辯稱：案發當天
    ，伊在案發現場旁之堤防釣白帶魚時，親眼目堵一艘藍色海釣船自後追撞丙○○
    駕駛之白色小舢板船，撞及後白色小舢板船船頭翹起，船上之被告丙○○落海云
    云。
二、經查：
（一）被告於被救起之際，並未表示係受該「金益二十六號」海釣船所碰撞，而自稱
      係被一白色船所撞等情，業據證人即海釣客丑○○於到庭證稱：「當時船正要
      入港，我們釣客到船尾準備上岸，我聽到有人喊救命．．．在船首數來三分之
      二右側大約十五公尺的海面上看到有一個人頭浮浮沈沈，我見狀後，就叫船長
      停船．．．船長從駕駛艙看出去，看到後才倒車，船長後退前進又後退三次以
      便靠近落海的人。他說他是被一艘白船撞到。船剛靠岸時，救護車還沒到，被
      救者有跟船長壬○○的太太說，趕快叫他（丙○○）太太來。壬○○的太太有
      問被救者「你怎麼了」，被救者說，他被白色的船撞到。（辯護人問：你是否
      有親耳聽到丙○○說，他是被白色的船撞到？）有，聽到兩次，一次是剛救起
      時，一次是上岸後跟壬○○太太說。．．．（辯護人問：聽到有人呼救時，附
      近是否有其他的船？沒有。．．．（審判長問：當時你有無看到長春六十六號
      白色的船？）沒有注意到。」；證人癸○○到庭證稱：「拉過時，他還在海裡
      ，我問他『你怎麼了﹃，他說他被白色的船撞到。」、證人庚○○到庭證稱：
      「有人問他為何落海，我親耳聽到丙○○說被白色的船撞到。」、證人甲○○
      到庭證稱：「（辯護人問：丙○○浮在海上時離你們多遠？）我從船艙門看出
      去，少說有十幾公尺。．．．丙○○被人救起時，有釣客問他為何落海，我不
      知道是誰問，丙○○說是被前面白色的船撞到，並且說趕快送他去醫院。．．
      把丙○○拉上船的釣客問丙○○，丙○○對該釣客說，是被白色的船撞到，我
      當時是在該名釣客的後面，我問怎麼了，釣客覆誦他被白色的船撞到。丙○○
      及該名釣客所說被白色的船撞到，我都有親耳聽到。」、證人己○○到庭證稱
      ：「現場有很多人，頭一次人家問丙○○是何人撞的，當時他還趴在床上，他
      親口說是白色的船撞的，後來有人又問他是何人撞時，他還是說被白色的船撞
      的，一直到他二哥丁○○騎機車來，別人再問他時，他二哥說不要再講。」等
      語（詳本院九十三年三月十一日審判筆錄），證人寅○○於本院八十八年易字
      第二二五號八十八年六月廿一日審理時稱：「被告船靠岸時有告訴我們他是被
      一艘白色的船撞到，他也是這麼告訴他的二哥，他二哥約我去找，我們有找到
      一艘白船在新港內叫長春號，他二哥問白船是否有撞到人，白船的船主說沒有
      。」（詳本院八十八年度易字二二五號卷第二八頁）、證人陳王朝於本院八十
      八年度易字第二二五號八十八年十一月二日審理時證稱：「當時我人在深澳漁
      港碼頭，我在等海釣船要出海從事夜間海釣。當天我見到前船整艘船（非「金
      益二六號船）把燈全打開，有人大聲喊救命。後來人救回後，到派出所去，我
      聽被告說是白色的船撞到他，但我覺得非載被告的那艘。」等語（詳本院八十
      八年度易字二二五號卷第一二八頁），前開證人目睹整個營救被告之過程，其
      等之供述亦均相符，堪可採信。被告既自承於事件發生時曾目睹船隻駛來，自
      當明知撞擊其舢舨之漁船船色，其事後改稱係被藍色船所碰撞，無非已知被告
      之船色後而變更其陳述，自非可採。
（二）被告丙○○辯稱：所受傷是被告訴人壬○○駕駛之金益二十六號船推進器葉片
      絞傷云云。惟查：「金益二十六號」之螺旋漿，係安置於距船首三分之二處二
      米深之船底，有前審照片在卷可憑，被告謂伊係於浮起時被螺旋漿捲到腿部，
      是則，依被告於前審所述落海一個手臂長之深度，尚未及於告訴人所駕「金益
      二十六號」船底裝置螺旋漿片處，被告是否可能遭被告所駕「金益二十六號」
      船底之螺旋漿捲傷，極為可疑。且被告既謂其浮起時遭螺旋漿捲到腿，惟被告
      之傷勢為「左股骨頸開放性骨折併會陰處撕裂傷，左坐骨神經斷裂」，其受傷
      部位靠近臀部，未見腿部有任何之傷勢，此有前審長庚紀念醫院八十八年八月
      十二日（八八）長庚院基字第一四０六號函附於原審卷可憑。被告既謂其浮起
      時遭螺旋漿捲到腿，則何以腿部全然無傷？其受傷部分與其所述受傷之經過，
      無法吻合。再者，被告一度陳稱：其係遭船尾之風扇打到而已，惟告訴人所駕
      之「金益二十六號」之螺旋漿並非位於船尾，已如前述，益見被告是否遭告訴
      人所駕之「金益二十六號」船底螺旋漿所擊傷，尚有可疑之處。況且，被告所
      駕駛之白色小舢舨，並無遭受撞擊之痕跡，該舢舨後側之推進馬達係最易遭受
      自後撞擊之處，亦無何受外力衝撞之受損跡象，有前審照片二幀附卷可資佐證
      ，告訴人既稱「金益二十六號」海釣船快速衝撞該「深澳號」舢舨，然竟無法
      於「深澳號」船身發現受損之情事，已與常情不符。
（三）本院八十八年度易字第二二五號審理壬○○業務過失傷害案件時，為求慎重，
      函請交通部基隆港務局就被告所駕白色小舢板有無可能遭告訴人所駕之「金益
      二十六號」海釣船撞擊，導致被告被該海釣船推進器葉片（即螺旋漿片）絞傷
      一事，進行海事評議，經該局九十年五月十日第二次海事評議委員會評議之結
      果認為：
  １、依中央氣象局資料，當日並無降雨，風速四級 (風向九十度、風力每秒七點七
      公尺)，日落時間為當日十七時四十分，事故當時應已接近日落後二小時，夜
      色應為黑暗，又當日為農曆八月十二日，雖有月亮 (為凸圓月)，但當時月亮
      之仰角為四十八度左右，方位為一百五十度，月光應非十分明亮，對於落水者
      在驚嚇中欲判明船名應無甚大幫助。
  ２、被告所駕白色小舢舨右後艉部及告訴人所駕「金益二十六號船」左、右船艏二
      側，並無任何碰撞受損凹陷或擦刮痕跡，「金益二十六號」海釣船二側亦無非
      屬「金益二十六號」海釣船之油漆沾黏，無法證明「金益二十六號」海釣船撞
      與白色小舢板二者碰撞之事實。
  ３、被告於事故時係坐在「深澳號」左艉部操縱舷外機，其自述碰點在「深澳號」
      之右艉角，倘被告係因碰撞落，其位置應落於「金益二十六號」海釣船之左側
      ，而不致遭「金益二十六號」海釣船壓至船底。且被告受傷之部分，係在其左
      腿後側屁股附近，倘被告係在下潛過程中遭「金益二十六號」海釣船車葉絞傷
      ，除股口傷口外，尚應使其腳部同時受快速轉動之車葉絞傷；倘被告當時係在
      浮出水面之上浮過程中遭「金益二十六號」海釣船車葉絞傷，則被告受傷之重
      點部位應係其上半身，此均與被告實際受傷情形不符，難以證明被告所言屬實
      。
  ４、該局認告訴人所駕之「金益二十六號」海釣船應無碰撞被告所駕駛「深澳號」
      舢舨船之事實，告訴人所受之傷亦非遭「金益二十六號」海釣船之推進器葉片
      所傷，有九十年六月五日基港航海字第０一０七三三號基隆港務局海事評議書
      在卷可憑。
  ５、嗣被告不服前開海事評議結果，本院乃將本案再送交通部進行覆議，經該部九
      十年十月四日及九十年十月三十日第七十二次、第七十三次海事覆議委員會審
      議認：被告主張雙方船舶應有發生碰撞，然被告所駕「深澳號」舢舨船為ＦＲ
      Ｐ材質，外殼遭受碰撞後，焉能無損？又被告於覆議申復書中稱：「船舶在高
      速行駛中，因船舶前進所排開之水量，激起之浪花亦可能造成附近小船之翻覆
      ，此種因排浪所生之損害，並無實際碰撞，仍然造成損害。」此種說法即推翻
      其先前之陳述，前後所供矛盾，且其又無提出「深澳號」舢舨上之刮痕，係遭
      「金益二十六號」海釣船碰撞所造成之證據，更遑論碰撞後所產生之落水、姿
      勢、角度及受傷部位等問題。另「金益二十六號」海釣船上之釣客均未感覺到
      該船與「深澳號」間有碰撞事實，並全程目睹及參與救助過程，倘被告遭「金
      益二十六號」海釣船直接自上駛過，則依其車葉之高轉速及吸入流，被告所受
      之傷害應極為嚴重。是並無充分證據證明告訴人所駕之「金益二十六號」海釣
      船，碰撞被告所駕「深澳號」舢舨船。有交通部九十年十一月七日交航九十字
      第０一一七五八號函及所附之交航九十字第一一七五八號交通部海事覆議書在
      卷可憑。
（四）雖被告提出國立海洋大學操船模擬中心「金益二十六號漁船與」與「深澳號」
      舢舨碰撞案之問題分析，認為：
  １、觀測者在南堤，船舶在其北方，在月色不被雲遮的情況下，應可看到船舶的輪
      廓。此外，港區○○路燈燈光明亮，但是防波堤外側是沒有路燈燈光的，有的
      光線只有防波堤的導航燈光以及船舶本身的燈光，因此綜合判斷，在這種情形
      下，落水人員是可以清楚看到船舶之輪廓，至於顏色之判斷，船身的顏色應能
      判讀為深色或淺色，但能否能正確判讀為何種顏色則不得而知。
  ２、「金益二十六號」漁船為右旋（順時鐘）之單螺槳，船前進中突然倒車，在倒
      車力量還不能制止該船前進時，船艉向左偏移，船艏向右偏移，換言之，該船
      持續前進時，該船已向右逸出其航線。當該船完全停止後開始倒退時，船艉向
      左偏移，船艏向右偏移，換言之，該船持續倒退之時，該船已向左逸出其航線
      。本中心為驗證本案，選定六種不同船型進行模擬驗證。六種操船模擬結果一
      致。實驗程序為假設船上證人通知有人呼救為「動作開始執行點」，是時船長
      立即由九節的速度立即打「全速倒車」，在只考慮用車不考慮是否用舵的情形
      下，結果均一致顯示，船舶動作將沿其航線向前偏右至完全停止後至完全停止
      後開始後退，而後再以船艏向右船偉向左之偏移方式移動之，移動過程至船舶
      之最原始航線時，其相對位置為船舶不會回至「動作開始執行點」，「動作開
      始執行點」將出現漁船泊之右舷位置。綜合言之，其一，本案船舶倒車是不可
      能保持一直線的；其二，前進時向右偏出航向，後退向左偏出航向；其三，以
      本中心的操船模擬結果證明「金益26號」漁船在九節航速下立即停車並全速倒
      車的結果，將使「動作開始執行點」出現在「金益26號」漁船的右舷。換言之
      ，縱使係左舷碰撞，人員在左舷船艏處落水，經船舶倒車後，落水人員之位置
      出現漁船泊之右舷，應為最可能之判斷。
（五）惟查，依交通部海事覆議委員會組織規程第三條之規定，該部海事覆議委員會
      所聘專家二至五人均為臨時委員，乃視實際需要聘請，詳見本院前審交通部九
      十一年一月二日交航字第０九一０００００三四號函及所附交通部海事覆議委
      員會組織規程可資為憑，再者，參與本案之海事評議及覆議委員學經歷均豐富
      ，包含船長、輪機長、中國海專講師、海洋大學兼任副教授、引水人，且多人
      係海洋學院相關科系或係交通大學海洋運輸系畢業，均學有專精，有交通部九
      十一年一月二日交航字第０九一０００００三四號函及所附第七十二、第七十
      三次海事覆議委員會所有委員之學經歷名冊等在台灣高等法院八十九年度上易
      字第七九五號案卷可按，其鑑定結果自有公信力，國立海洋大學操船模擬中心
      之問題分析僅能作為參考。
（六）被告辛○○雖抗辯：確實看到藍船撞到白色小舢板云云，惟查
  １、被告所駕駛之「深澳號」舢舨後方及舢舨後側之推進馬達處，均無何受外力衝
      撞之受損跡象，已如前述，與證人辛○○所證碰擊等情不符。
  ２、「金益二十六號」無撞及之感覺，且被告在海面上大喊救命時，其位置係落於
      「金益二十六號」海釣船之右側方海面，離該船約十五公尺之距離，被告大喊
      救命，經「金益二十六號」海釣船上之乘客發覺，始倒退該船至被告附近，以
      釣竿拉起告訴人等情，業據證人即海釣客丑○○、癸○○、庚○○、甲○○等
      人結證屬實（詳前述），是依被告辛○○所述，見藍船撞白色小舢板，造成白
      色小舢板船頭翹起，被告落海之情形不符。
  ３、又被告自承：案發後警員子○○有至堤防伊釣魚處詢問是否有看過撞船事件，
      伊回答有，但警員並未伊至警局製作筆錄，亦未留下其姓名、地址云云，查警
      員至堤防目的是訪查有無人目擊撞船經過，今被告既有目睹案發經過，警員子
      ○○為何未製作證人筆錄，亦未留下被告姓名、地址以待日後需要時連絡，顯
      與常情不合。可見被告未目睹本件撞船事件甚明。
（七）另證人丁○○於九十二年九月九日檢察官偵訊時稱：「我在碼頭看時，有人告
      訴我我弟出事了，我過去看時，我弟腳斷了，我問他怎麼回事，他告訴我說被
      「金益」撞到，後來救護車來了就送醫院，我自己開車去醫院。．．他只說被
      「金益」撞到，沒說白色的船撞到。」、於本院九十三年三月十一日審理時稱
      ：「我聽到有人說我弟弟受傷，開車到檢查哨碼頭去看，我看到我弟弟受傷在
      船上，我問丙○○如何受傷，他很痛苦沒有回答我。．．．我現在不記得他當
      時有無說被金益撞。」（九二年偵字二四０七號卷第一０三頁、本院九十三年
      三月十一日審判筆錄），證人丁○○就被告在案發當天是否有稱被金益撞到乙
      節，前後不一；又證人戊○○、乙○○於九十二年九月九日檢察官偵訊時稱：
      我們兩人第二天在醫院照顧丙○○，壬○○夫妻有到醫院來看丙○○，寅○○
      說他們會負責（詳九十二年偵字二四０七號卷第一０四頁）；證人戊○○於九
      十三年三月十一日本院審理時稱：「我在丙○○的病床旁，壬○○夫妻和丙○○的太太在說話，說叫我們儘量照顧病人，他們會負責。是壬○○的太太說要
      丙○○好好養傷他們會負責。」、證人乙○○於九十三年三月十一日本院審理
      時稱：「壬○○的太太說要負起這責任，是在病房講的，戊○○也在場。」（
      本院九十三年三月十一日審判筆錄），惟查證人戊○○係被告之嫂嫂，證人乙○○係被告之弟媳，渠等除均證稱告訴人壬○○太太有在醫院表示會被告之傷
      負責外，對於現場尚有何人，均答不記得，只能確定彼此在場，可見渠二人之
      證詞，是事後串證迴護被告之詞，與證人丁○○所言，不足採信。
（八）此外，並有本院八十八年度易字第二二五號刑事判決、臺灣高等法院八十九年
      度上易字第七九五號刑事判決及臺灣高等法院被告全國前案紀錄表附卷足參。
      本件事證明確，被告丙○○誣告、被告辛○○偽證犯行，均洵堪認定，應予依
      法論科。
三、核被告丙○○所為，係犯刑法第一百六十九條第一項之誣告罪；被告辛○○所為
    ，係犯刑法第一百六十八條第一項之偽證罪。爰審認被告丙○○、辛○○於本案
    刑事偵審程序中，一再否認犯行，仍未見有何悔意，惡性非輕，及其品行、智識
    程度、所生危害等一切情狀，量處如主文所之刑，以儆效尤。末查被告丙○○、
    壬○○二人前未曾徒刑以上刑之宣告，有本院被告全國前案紀錄表在卷可稽，彼
    等因一時失慮，致罹刑章，經此教訓，應已知所警惕，而無再犯之虞，本院因認
    前開該被告二人宣告之刑，以暫不執行為適當，均各併予宣告緩刑二年，以啟自
    新。
據上論斷，應依刑事訴訟法刑事訴訟法第二百九十九條第一項前段，刑法第一百六十
九條第一項、第一百六十八條、第七十四條第一款，判決如主文。
本案經檢察官張介欽到庭執行職務。
中　　　華　　　民　　　國　　九十三　  年　  　七　　　月　  　一　  　日
                                臺灣基隆地方法院刑事第二庭
                                審判長  法      官  王福康
                                        法      官  何怡穎
                                        法      官  齊  潔
右正本證明與原本無異。
對於本件判決如有不服，應於收受送達後十日內，向本院提出上訴書狀，上訴於臺灣
高等法院，並按他造當事人之人數附具繕本。
                                        書　記　官  莊國南
中　　　華　　　民　　　國　　九十三　  年　　　七　　　月　　　二　　　日
附錄論罪法條：
刑法第一百六十九條
(誣告罪)
意圖他人受刑事或懲戒處分，向該管公務員誣告者，處七年以下有期徒刑
。
意圖他人受刑事或懲戒處分，而偽造、變造證據，或使用偽造、變造之證
據者，亦同。
刑法第一百六十八條
(偽證罪)
於執行審判職務之公署審判時或於檢查官偵查時，證人、鑑定人、通譯於
案情有重要關係之事項，供前或供後具結，而為虛偽陳述者，處七年以下
有期徒刑。
